【裁判字號】    99,易,2322
【裁判日期】    991029
【裁判案由】    詐欺
【裁判全文】
臺灣臺北地方法院刑事判決              99年度易字第2322號
公  訴  人  臺灣臺北地方法院檢察署檢察官
被      告  丁○○
上列被告因詐欺案件，經檢察官聲請簡易判決處刑（99年度偵字
第 12812號）及移送併辦（臺灣臺北地方法院檢察署99年度偵字
第 14493號），本院認不宜逕以簡易判決處刑，改依通常程序審
理，判決如下：
    主  文
丁○○幫助意圖為自己不法之所有，以詐術使人將本人之物交付
，處有期徒刑參月，如易科罰金，以新臺幣壹仟元折算壹日。
    事  實
一、丁○○前因妨害自由案件，經臺灣板橋地方法院以93年度簡
    字第200號判決判處有期徒刑5月確定，於民國93年4月9日易
    科罰金執行完畢（不構成累犯），詎仍不知警惕，得預見提
    供金融機構帳戶予他人使用，有遭他人持以作為詐欺取財犯
    罪工具之虞，仍不違其本意，竟基於幫助詐欺取財未必故意
    ，將其在國泰世華商業銀行股份有限公司（下稱國泰世華銀
    行）萬華分行申辦帳號為000000000000之帳戶金融卡及金融
    卡密碼，於99年5月6日郵寄提供予姓名、年籍均不詳之詐騙
    集團成員使用，而容任他人使用上開帳戶遂行犯罪。嗣該詐
    騙集團成員共同基於意圖為渠等不法所有之詐欺犯意聯絡，
    推由某姓名、年籍均不詳之成年人，於同年5月7日起至同年
    月8 日止如附表所示時間，分向該表所示之人佯稱如附表所
    示內容而施用詐術，致該表所示之人陷於錯誤，於同表所示
    時間，匯該表所示金額款項至上揭帳戶。嗣該表所示之人因
    發覺受騙，並報警處理，始悉上情。
二、案經臺北市政府警察局萬華分局暨臺北市政府警察局中正第
    二分局報告臺灣臺北地方法院檢察署檢察官偵查並聲請簡易
    判決處刑及臺灣臺北地方法院檢察署檢察官移送併案審理。
    理  由
壹、證據能力：
    證人即被害人乙○○、甲○○、丙○○、戊○○於警詢之陳
    述，係被告以外之人於審判外陳述，惟當事人於本院準備程
    序未爭執其證據能力，亦無聲請傳訊，顯放棄行使詰問權，
    而本院審酌該言詞陳述作成時情況，並無違法、不當之處，
    適為本案證據，依刑事訴訟法第159條之5規定，應具證據能
    力。至其餘憑以認定本案犯罪事實之非供述證據，查無違反
    法定程序取得之情，依同法第158條之4規定反面解釋，亦具
    證據能力。
貳、實體部分：
一、訊據被告丁○○固坦承上開帳戶係其申設，惟矢口否認有何
    幫助詐欺取財犯行，辯稱：其係依報載電話與「張代書」聯
    繫申辦貸款而交付帳戶，亦係受害者云云。經查：
  (一)上開帳戶係被告所申設等情，業據被告坦承不諱，且有國泰
    世華銀行萬華分行99年6月18日（99）國世萬華字第0990000
    063 號函附之開戶文件及交易明細資料在卷可稽（見臺灣臺
    北地方法院檢察署99年度偵字第12812號卷第61頁至第68 頁
    ）；而詐騙集團成員向附表所示之人行使詐術，致附表所示
    之人陷於錯誤，各匯同表所示金額款項至上揭帳戶，匯入後
    均旋以金融卡悉數領盡各情，業經證人即被害人乙○○、甲○○、丙○○、戊○○證述屬實，復有上開交易明細資料、
    被害人匯款交易明細單、存摺影本在卷可憑（見同上偵卷第
    17、18、22、23、26、27、30、31、32、37、40、41、48、
    61至68頁）。依上開各情，足認被告所申設之上開帳戶確遭
    詐騙集團成員持有使用，並於詐騙告訴人匯款後加以提領花
    用。
  (二)依下列各節，足認被告係基於幫助詐欺取財未必故意，交付
    帳戶金融卡並告以金融卡密碼予他人使用：
  1.衡施行詐術者為使己不法行為所取財物必歸其所有，當未逕
    自取用非基於原帳戶所有人意思而脫離其持有之帳戶，以防
    帳戶所有人逕自領出款項或掛失帳戶，致處心積慮所取財物
    卻反由帳戶所有人不勞而獲，或帳戶經凍結而一切均歸徒勞
    之風險，是必確保該帳戶之管領及使用業經原所有人同意。
    被告自承：其於交付帳戶後，約隔2、3日即覺奇怪，欲前往
    國泰世華銀行萬華分行辦理掛失前，於99年5 月13日收到該
    銀行發函通知，始知該帳戶已遭列為警示帳戶等語（見本院
    卷第8頁）；佐以卷附國泰世華銀行萬華分行99年5月12日發
    予被告之通知書謂：被告帳戶於99年5月8日遭通報為警示帳
    戶等語（見同上偵卷第12812 號卷第10頁），可知被告交付
    帳戶後，發覺事有蹊蹺，其於申貸未果又無從索回帳戶之際
    ，竟就帳戶去向未予聞問，實悖異一般人遭不明人士騙取帳
    戶後，為免己身權益受不測損害及風險，當必即刻追討或掛
    失帳戶甚或報警之管有帳戶常態，足認被告就該金融卡去向
    毫不在意，顯係交付他人管領使用無訛，是其辯稱因申貸始
    交付云云，顯係飾卸狡詞，要無可採。
  2.金融機構或理財公司是否核貸，係依借款人資力、信用及償
    債能力優劣為斷，除要求借款人提供個人相關身分證明、財
    力證明文件外，斷無要求借款人提供己帳戶金融卡及金融卡
    密碼以審核償債能力優劣之必要與可能，此為公眾所皆知之
    事實，查被告自承：其曾透過房仲業者向銀行申請房屋貸款
    ，向該銀行申貸時，並未叫其提出銀行帳戶金融卡及金融卡
    密碼等語（見本院99年10月14日審判筆錄卷第4至5頁），堪
    認被告就核貸與否取決於借款人資力及償債能力、有無提供
    足額擔保品，而非有無交付金融卡、密碼等情當知之甚稔，
    故其辯稱：為製作假資力證明始交付金融卡及密碼云云，悖
    違金融機構核貸作業習慣，尚難憑採。況參酌被告交付金融
    卡前，旋領出款項新臺幣（下同）2萬1,800元，其申貸帳戶
    僅餘17元，有上開交易明細資料在卷足證（見同上偵卷第68
    頁），與一般借款人多會提供相當資力證明獲取良好信評以
    利核貸之申貸常情相違，且被告交付金融卡及密碼，豈非徒
    生他人盜領貸款風險，亦未符放款作業常規，堪認被告交付
    金融卡與密碼，顯係供他人使用，而非貸款所需，其所辯前
    詞，顯為虛情，無足憑信。
  3.一般人自行向金融機構申請開設帳戶，原則上並無特殊限制
    及困難，故需用帳戶者原得以己名義申請，而無向他人收集
    帳戶必要；且時下以人頭帳戶詐騙被害人匯款行為甚為猖獗
    ，此經媒體廣為報導，政府機關及各家金融行庫尚多次呼籲
    民眾應謹慎控管己有帳戶且勿交付個人帳戶以免淪為詐騙者
    幫助工具，是依一般人智識及社會生活經驗，極易認知收受
    帳戶者悖於常情未使用己帳戶而使用他人帳戶，顯為遂行存
    提款紀錄不易循線追查目的，自可產生該收受帳戶者係用於
    不法犯罪之合理懷疑。衡被告係高中畢業（見同上偵卷第 7
    頁），曾於修車廠、模具廠、鋼鐵廠、冷凍庫等地工作，業
    據其自承在卷（本院99年10月14日審判筆錄第6 頁），有一
    定智識程度，為具相當社會生活歷驗成年人，就上情絕難諉
    為不知，又被告對於交付上開金融卡及密碼之對象，究係「
    張代書」或「陳代書」於審判中前後供述不一（見本院99年
    9月13日準備程序筆錄第2頁、99年10月14日審判筆錄第4 頁
    ），足認被告與受領上開金融卡及金融卡密碼之人並無特殊
    信任關係存在，是被告雖無他人使用其帳戶必持以詐騙之確
    信，惟仍交付供其使用，顯就收受者縱用以詐欺一節，有所
    預見，且該等事實之發生，亦不違反其本意，堪認被告有幫
    助他人以其帳戶為詐欺取財未必故意。
  (三)綜上，本案事證明確，被告幫助詐欺犯行，洵堪認定，應依
    法論科。
二、按幫助犯之成立，主觀上行為人須有幫助故意，客觀上須有
    幫助行為，亦即需對於犯罪與正犯有共同之認識，而以幫助
    之意思，對於正犯資以助力，而未參與實施犯罪之行為者而
    言（最高法院75年度臺上字第1509號、88年度臺上字第1270
    號判決意旨參照）。被告基於幫助詐欺取財未必故意，交付
    金融卡並告知金融卡密碼，詐騙集團成員利用被告之幫助，
    使被害人在遭施用詐術後陷於錯誤，而匯款至被告提供之帳
    戶，足見被告僅係參與詐欺罪構成要件以外之行為，且並無
    證據證明被告係以正犯而非以幫助犯之犯意參與犯罪，應認
    其所為係幫助犯而非正犯行為。核被告所為，係犯刑法第33
    9條第1項、第30條第1 項詐欺取財罪之幫助犯。被告係以一
    提供帳戶之行為，同時侵害附表所示4 人之財產法益，係以
    一行為觸犯數罪名，為同種想像競合犯，僅論以一罪。又被
    告係幫助他人犯罪之幫助犯，爰依刑法第30條第2 項之規定
    減輕其刑。爰審酌被告有事實欄所載之刑之宣告及執行情形
    ，有臺灣高等法院被告前案紀錄表在卷可憑，雖不構成累犯
    ，然足認其素行非佳；又提供帳戶予他人犯罪使用之幫助犯
    行，使收受帳戶者憑恃犯罪追查不易而肆無忌憚，助長詐欺
    取財歪風，危害社會財貨秩序、正常經濟交易安全、人民財
    產權，增加被害人尋求救濟之困難；且於政府機關及各金融
    機構多所宣導勿交付個人帳戶，以免淪為不法犯罪幫助工具
    之際，卻仍交予他人使用，顯徵其就法令禁止規範之嚴重漠
    視心態；本件被害人共4人，遭詐騙之金額計7萬餘元；另被
    告犯後飾詞狡辯，未賠償被害人損害，犯後態度不佳，暨其
    高中畢業智識程度、犯罪動機、目的、手段、生活狀況等一
    切情狀，量處如主文所示之刑，並諭知易科罰金折算標準。
三、至臺灣臺北地方法院檢察署99年度偵字第144398號移送併辦
    部分，與本案聲請簡易判決處刑書所載犯行相同，為單純一
    罪之事實上同一案件，本院自得併予審理，附此敘明。
據上論斷，依刑事訴訟法第452條、第299條第1項前段，刑法第3
0條第1項前段、第2項、第339條第1項、第55條、第41條第1項前
段，刑法施行法第1條之1第1項、第2項前段，判決如主文。
本案經檢察官李彥霖到庭執行職務。
中    華    民    國    99    年    10    月    29    日
                  刑事第十四庭  審判長  法  官  吳冠霆
                                        法  官  李殷君
                                        法  官  賴武志
以上正本證明與原本無異。
如不服本判決應於收受送達後10日內向本院提出上訴書狀，並應
敘述具體理由；其未敘述上訴理由者，應於上訴期間屆滿後20日
內向本院補提理由書（均須按他造當事人之人數附繕）「切勿逕
送上級法院」。
                                        書記官  劉麗英
中    華    民    國    99    年    10    月    29    日
附表
┌──┬────┬────┬──────┬───┬─────┐
│編號│施用詐術│匯款時間│施用詐術之方│被害人│匯款金額  │
│    │之時間  │        │法          │      │（新臺幣）│
├──┼────┼────┼──────┼───┼─────┤
│ 1  │99年5月7│99年5月8│佯稱為奇摩賣│乙○○│7,989元   │
│    │日晚間7 │日晚間10│家，告知超商│      │          │
│    │時11分許│時36分許│取貨付款時店│      │          │
│    │        │        │員誤刷條碼為│      │          │
│    │        │        │分期付款，要│      │          │
│    │        │        │求取消分期付│      │          │
│    │        │        │款          │      │          │
├──┼────┼────┼──────┼───┼─────┤
│ 2  │99年5月8│99年5月8│佯稱為奇摩賣│甲○○│25,013元  │
│    │日下午5 │日下午5 │家，告知作帳│      │          │
│    │時30分許│時39分許│錯誤要求取消│      │          │
│    │        │        │扣款        │      │          │
├──┼────┼────┼──────┼───┼─────┤
│ 3  │99年5月8│99年5月8│佯稱為奇摩賣│丙○○│29,989元  │
│    │日下午6 │日下午6 │家，說網路購│      │          │
│    │時02分許│時02分許│物付費手續有│      │          │
│    │        │        │誤，要求更正│      │          │
│    │        │        │扣款手續    │      │          │
├──┼────┼────┼──────┼───┼─────┤
│ 4  │99年5月8│99年5月8│佯稱為奇摩賣│戊○○│8,099元   │
│    │日晚間8 │日晚間8 │家，告知因送│      │          │
│    │時20分許│時29分許│貨員拿錯簽單│      │          │
│    │        │        │，要求取消分│      │          │
│    │        │        │期付款      │      │          │
└──┴────┴────┴──────┴───┴─────┘
附錄本案論罪科刑法條全文：
中華民國刑法第339條：
意圖為自己或第三人不法之所有，以詐術使人將本人或第三人之
物交付者，處5年以下有期徒刑、拘役或科或併科1千元以下罰金
。
以前項方法得財產上不法之利益或使第三人得之者，亦同。
前2項之未遂犯罰之。

司法院資訊處製作；財團法人民間司法改革基金會備份。
